臺灣士林地方法院刑事判決　　　　　　　　　　　　　九十一年度易字第四二九號
　　公　訴　人　臺灣士林地方法院檢察署檢察官
　　被　　　告　甲○○
右列被告因違反建築法案件，經檢察官提起公訴（九十一年度偵字第九九二號），本
院判決如左：
    主  文
甲○○對依建築法規定強制拆除之建築物，違反規定重建，累犯，處罰金新臺幣肆萬
元，如易服勞役以佰元 (即新臺幣玖佰元)折算壹日。
    事  實
一、甲○○前因竊佔、傷害案件，分別經法院判處有期徒刑四月、三月，定應執行刑
    有期徒刑五月確定，並於民國八十五年十月二十三日執行完畢。
二、甲○○為址設台北縣淡水鎮○○路一八二巷五弄一至四八號一至五樓大廈即「翰
    林館」之管理員，未經申請主管機關之許可並發給建築執照，擅自在八十七年十
    一月十六日前某不詳時間，在台北縣淡水鎮○○路一八二巷五弄三二、三四、三
    六、三八號五樓頂，以鋼鐵及磚等為建材，各搭蓋高約二．四公尺，面積約十三
    ．六四平方公尺之違章建築四棟。嗣台北縣政府工務局人員於八十七年十一月十
    六日至上址會勘發現上開四棟均為違章建築，而於八十七年十二月十八日發函通
    知拆除，並於八十八年三月十五日依法將上開違章建築物強制拆除。詎被告於拆
    除後，竟於八十九年十一、二月間，復在原處（即上址三二、三四、三六、三八
    號五樓頂）違反規定重行以鐵及磚等為建材，再搭建高各約三公尺，面積各為十
    六平方公尺之違章建築四棟，供右揭「翰林館」住戶晾曬衣服或存放東西使用，
    復經台北縣淡水鎮查報，台北縣政府工務局人員於九十年五月十四日至上址會勘
    ，再於九十年八月七日派員依法強制拆除。
三、案經臺北市政府工務局函送臺灣士林地方法院檢察署檢察官偵查起訴。
    理  由
一、訊據被告甲○○，固不否認於八十七年十一月十六日前某時，在上址三二、三四
    、三六及三八號五樓頂搭蓋違章建築，後台北縣政府工務局人員於八十八年三月
    十五日派員拆除，於拆除後，其復於八十九年十一、二月間於三二及三四號五樓
    頂再加鐵皮棚，後該局人員又於九十年八月七日派人拆除等情不諱，惟矢口否認
    違反建築法之犯行，辯稱：
    (1)本案屬台灣士林地方法院檢察署九十年他字第一三八二號之一部分，應合併處
    理，且依法應先處理該案。(2)三二號及三四號頂樓被告於八十八年拆除後，僅以
    鐵皮包紮而成，然非供私用，乃用以存放本大廈之廢棄物。該等建物中之部分乃
    被告利用原來之曬衣架，以不銹鋼鐵絲捆紮鐵皮而成，根本稱不上係「建築」，
    且被告如此做乃為儲存本大廈物件及公共曬衣之用，非侵占私人土地之違章建築
    。(3)八十八年三月十五日工務局之拆除，只是將鐵皮切割為五段，砍伐二柱，使
    之傾倒，僅作局部破壞。因被告為該處之管理員，故將原柱扶起，將鐵皮重新銜
    接，並無任何重建之行為，三六、三八號五樓頂之物，乃八十八年三月十五日拆
    除後之遺跡。(4)另縱屬違章建築，但已於九十年八、九月拆除，既已拆除，即無
    違章建築，參照刑事訴訟法第二百九十七條，被告當無刑責云云。惟查：
  (一)台灣士林地方法院檢察署受理之九十年他字第一三八二號，乃被告告發蘇貞昌、
    張紘炬等人瀆職之案件，該案業經檢察官行政簽結，並未起訴等情，業據本院調
    取台灣士林地方法院檢察署九十年他字第一三八二號核閱無誤，是該案與本案並
    非同一案件，無同併予處理，核先陳明。
  (二)按建築法所稱之建築物，為定著於土地上或地面下具有頂蓋、樑柱或牆壁，供個
    人或公眾使用之構造物或雜項工作物，此建築法第四條訂有明文。觀諸卷附上開
    四址八十八年三月十五日及九十年八月七日台北縣政府工務局拆除前之照片可悉
    三二、三四、三六、三八號五樓頂所蓋之物，均為定著於土地上具有頂蓋、牆壁
    ，可供個人或公眾使用之構造物，是其自符合建築法第四條所定義之「建築物」
    ，自屬建築物無訛。被告辯稱：僅以鐵皮包紮，非建築物云云，核無足採。
  (三)被告辯稱：台北縣政府工務局人員於八十八年三月十五日至上址拆除時，僅係將
    鐵皮切割為五段，砍伐二柱，使之傾倒，僅作局部破壞，並未全部拆除，九十年
    間台北縣政府工務局之人員會勘所見者，乃八十八年間破壞之遺跡云云。然查據
    證人即在台北縣政府工務局拆除大隊任班長職之洪秋雄、林雨於本院均結證稱：
    於八十八年三月十五日負責至上址三二、三四、三六、三八號五樓頂拆除違章建
    築，當初上開四址是整個一起拆，且全部拆完等語，再細酌台北縣政府九十一年
    十月二十一日北府工拆字第○九一○○一七○七三號函檢送之台北縣政府工務局
    於八十八年三月十五日拆除上址違章建築前後之照片影本，堪認台北縣政府工務
    局人員八十八年三月十五日拆除後，上址四間違章建築已盡數拆除。再比對前函
    所送上二址拆除前之照片，與偵查卷所附九十年八月七日拆除前之照片，暨八十
    八年拆除前及九十年拆除前，台北縣政府工務局人員至現場會勘之八十七年十一
    月十六日與九十年五月十四日會勘紀錄表，足認八十八年三月十五日及九十年八
    月七日拆除前上四戶違章建築之外形不同，且八十八年三月十五日拆除前之違章
    建築均為高二．四公尺，面積十三．六四平方公尺，而九十年八月七日拆除前之
    違章建築均為高三公尺，面積十六平方公尺，依上，堪認八十八年三月十五日前
    上址之違章建築與九十年八月七日拆除前之違章建築，並非同一，且九十年八月
    七日拆除前之違章建築，面積及高度均大於八十八年三月十五日拆除前之違章建
    築。從而，被告辯稱：九十年八月七日所拆三二、三四、三六及三八號五樓頂之
    違章建築，乃八十八年三月十五日所拆之遺跡云云，顯為卸責之詞，不足採信。
  (四)再按建築法第九十五條明訂「依本法規定強制拆除之建築物，違反規定重建者，
    處一年以下有期徒刑、：：：」，是構成本條之罪者，乃行為人於該建築物依法
    強制拆除後，仍違反規定在該處重建，從而，只需行為人有重建之行為，該罪即
    成立，其重建之建築物於起訴時是否仍存在，與本罪之構成無涉。另刑事訴訟法
    第二百九十七條乃規定犯罪是否成立或刑法應否免除，應以民事法律關係為斷，
    而該民事已起訴時，刑事案件於該民事案件終結前停止審判，被告稱依刑事訴訟
    法上開規定，於違章建築拆除後，其即不犯罪云云，顯屬謬誤。
  (五)另如前述，三六、三八號五樓頂之違章建築於八十八年三月十五日拆除時，已全
    數拆盡，且八十八年三月十五日於拆除前九十年八月七日拆除前三六、三八號五
    樓頂之違建與八十八年三月十五日前之違建迥然不同，堪認三六、三八號五樓頂
    於八十八年三月十五日拆除後，確有重建之事實。另被告自承八十八年三月十五
    日拆除前三六、三八號五樓頂之違章建築為其所建，又其為「翰林館」之管理員
    ，再二八、三○號五樓頂之違章建築於八十八年三月十五日拆除後，係一位魏先
    生於八十九年十月間重建（此部分詳後述）等語，查八十八年三月十五日拆除前
    三六、三八號五樓頂之違章建築為被告所建，被告復為「翰林館」之管理員，就
    其所管理該棟大樓出入之人必知之甚詳，是其知二八、三○號五樓頂之重建為魏
    姓人士所為，從而若三六、三八號五樓頂違章建築之重建非其所為，被告當知何
    人為之，且依其向本院陳述二八、三○號五樓頂違建為魏姓人士所為一情以觀，
    被告知係何人，當會向本院陳述，惟其未為之，足悉三六、三八號五樓頂之違建
    應非他人所為。
  (六)此外復有台北縣政府工務局八十七年十二月十八日八七北工使（違）字第一三三
    八三號違章建築拆除通知單、台北縣政府工務局八十七年十一月十六日會勘紀錄
    表、台北縣政府工務局北工隊（違）字第九一三、九一六、九一七、九二○號違
    章建築結案通知單、台北縣淡水鎮公所九十年三月二十二日北縣淡建字第九○
    七五號違章建築查報單、台北縣政府工務局九十年北工拆字第五二六九、五二六
    八、五二六七、五二六六號違章建築拆除通知單、台北縣政府工務局九十年五月
    十四日會勘紀錄表、台北縣政府工務局北工隊（違）字第一四九六、一四九五號
    違章建築結案通知單、台北縣警察局淡水分局九十年八月二十八日函等在卷可稽
    。
  綜上所述，堪認被告確有將依建築法規定強制拆除之三二、三四號五樓頂之建築物
  ，違反規定重建之犯行無訛，其所辯無非卸責之詞，不足採信，被告犯行堪可認定
  。本件事證明確，應依法論科。
二、核被告所為，係犯建築法第九十五條強制拆除後違法重建罪。被告一行為，違法
    重建四違章建築物，僅侵害一社會法益，應成立單純一罪。被告曾有如犯罪事實
    欄所述之犯罪科刑執行情形，有台灣高等法院檢察署刑案記錄簡覆表一份在卷可
    參。其受有期徒刑之執行完畢後，五年內再犯本件有期徒刑以上之罪，為累犯，
    應依刑法第四十七條規定加重其刑。爰審酌被告因欲供住戶使用，而為本件犯行
    之動機，及其犯罪之手段、造成之危害及犯罪後態度等一切情狀，判處如主文所
    示之刑，並諭知易服勞役之折算標準。
三、公訴意旨另略以：被告同未經申請主管機關之許可並發給建築執照，擅自在不詳
    時間，在台北縣淡水鎮○○路一八二巷五弄二八、三十號五樓頂，以鋼鐵及磚為
    建材，搭蓋面積約十三．六四平方公尺之違章建築，經台北縣政府工務局人員查
    報，並於八十八年三月十五日依法強制拆除。詎被告於拆除後某日，竟又在上址
    違反規定重建，復經查報，台北縣政府工務局人員再於九十年八月七日派員依法
    強制拆除，同涉建築法第九十五條之罪。惟：
  (一)按犯罪事實應依證據認定之，無證據不得推定其犯罪事實，刑事訴訟法第一百五
    十四條定有明文。
  (二)訊據被告堅決否認此部份犯行，辯稱：於八十八年三月十五日拆除後，係原住三
    ○號之魏先生再搭建二八、三○號五樓頂之違章建築，非其所為等語。
  (三)查卷內並無任何證據足資證明八十八年三月十五日拆除後之二八、三○號五樓頂
    之違章建築為被告所重建。另被告雖無法提供「魏先生」之姓名、住址及年籍資
    料等供本院傳喚調查，惟被告並無自證無罪之責，其此一抗辯雖無從證明為真實
    ，然既無證據證明該二址違建為被告所為，自難被告有此違反建築法第九十五條
    之可言，此部份原應為無罪之諭知，惟公訴人公訴意旨認此部份若成立犯罪，將
    與前開論罪科刑之部分為單純一罪之關係，爰不另為無罪之諭知，併此敘明。
四、據上論斷，應依刑事訴訟法第二百九十九條第一項前段，建築法第九十五條，刑
    法第十一條前段、第四十二條第二項前段、第四十七條，罰金罰鍰提高標準條例
    第二條、現行法規所定貨幣單位折算新臺幣條例第二條，判決如主文。
本案經檢察官林聰良到庭執行職務。
中      華      民      國     九十一     年     十二     月    十二    日
                                      臺灣士林地方法院刑事第一庭
                                          法  官  江  翠  萍
右正本證明與原本無異。
如不服本判決應於送達後十日內向本院提出上訴狀。
                                          書記官  范  淑  芬
中      華      民      國     九十一     年     十二     月    十七    日
附錄本案論罪科刑法條全文：
建築法第九十五條：
    依本法規定強制拆除之建築物，違反規定重建者，沒入其在現場之建築材料，應
    處一年以下有期徒刑、拘役或科或併科三十萬元以下罰金。
